【裁判字號】    97,易,256
【裁判日期】    971209
【裁判案由】    詐欺等
【裁判全文】
臺灣臺東地方法院刑事判決              97年度易字第256號
公  訴  人  臺灣臺東地方法院檢察署檢察官
被      告  乙○○
                    (另案於臺灣臺東監獄泰源分監執行中)
上列被告因詐欺案件，經檢察官提起公訴（96年度偵字第1698
號），本院依簡式審判程序審理並判決如下：
    主  文
乙○○幫助意圖為自己不法之所有，以詐術使人將本人之物交付
，處有期徒刑捌月，如易科罰金，以銀元參佰元即新臺幣玖佰元
折算壹日，減為有期徒刑肆月，如易科罰金，以銀元佰元即新
臺幣玖佰元折算壹日; 又偽造署押，足以生損害於公眾及他人，
處有期徒刑伍月，如易科罰金，以銀元佰元即新臺幣玖佰元折
算壹日，減為有期徒刑貳月又拾伍日，如易科罰金，以銀元佰
元即新臺幣玖佰元折算壹日。偽造之「朱彥良」署押 (含指印)
共拾陸枚均沒收之。應執行有期徒刑陸月，如易科罰金，以銀元
佰元即新臺幣玖佰元折算壹日，偽造之「朱彥良」署押 (含指
印)共拾陸枚均沒收之。
    犯罪事實
一、乙○○因缺錢花用，明知依一般社會生活之通常經驗，可預
    見一般人無故不自行申辦金融機構帳戶使用，反以價購或其
    他方式取得他人申辦之金融機構帳戶使用，可能利用該帳戶
    為與財產有關之犯罪工具，並得預見因而幫助他人從事詐欺
    取財之不法行為，仍基於縱有人以其金融帳戶實施詐欺犯罪
    ，亦不違背其本意之幫助詐欺取財之不確定犯意，於民國92
    年 5月間起，自稱為「江先生」，在中國時報上刊登收購金
    融帳戶之廣告，引誘不特定人出賣個人金融機構帳戶。侯建
    州 (業經臺灣板橋地方法院以94年度簡字第2749號判決判處
    有期徒刑5月確定)為提供乙○○所需之人頭帳戶，亦於同年
    5 月間，以上開同一之方式，在中國時報上刊登「郵銀電話
    卡借貸正當借貸新臺幣 (下同)1 至5萬、0000000000」等內
    容之廣告，誘使不特定人出賣個人金融機構帳戶。92年6月6
    日，陳彥松 (業經臺灣板橋地方法院以94年度簡字第2749號
    判決判處有期徒刑3月確定)因缺錢花用，透過前開廣告電話
    聯絡侯建州，同意以每本存摺 1,000元之代價，出售其申辦
    之臺北縣永和市○○路 102號「第一商業銀行雙和分行」 (
    下稱第一銀行)帳戶 (帳號: 00000000000 )之存摺、金融卡
    及密碼後，侯建州旋即將上開存摺、提款卡及密碼轉交予乙
    ○○並取得1,500元之代價。乙○○復以8,000元代價轉賣予
    某詐欺集團，提供予不詳詐欺集團供作詐騙他人匯款之人頭
    帳戶使用。嗣於92年6月12日 10時30分許，上開詐騙集團某
    成年成員，自稱係國稅局退稅科「賴科長」，致電丙○○，
    佯以有稅款可退為由，要求丙○○依指示至臺中市○○路之
    國泰世華銀行 (原名世華聯合商業銀行 )操作自動提款機，
    丙○○不疑有他，而於同年月 14時31分許，依該指示將99,
    982元匯入乙○○提供予詐欺集團使用之上揭陳彥松之第一
    銀行帳戶內，該詐欺集團成員得逞後，隨即將款項提領一空
    ，致員警無法追查詐得款項之流向。嗣該帳戶旋經丙○○報
    警列入警示帳戶，而陳彥松欲重施故技，再度出賣上開帳戶
    ，先於同年 7月24日以電話辦理掛失，並電話聯絡侯建州後
    ，雙方約定於同年 8月7日下午3時許，前往上址第一銀行辦
    理掛失手續後請領新存摺，再行交付時，因該帳戶遭列入警
    示帳戶，為行員發生有異而報警，當場查獲陳彥松及在場守
    候之侯建州，並循線查獲乙○○，始悉上情。
二、乙○○因案遭通緝於 92年7月間，見報紙廣告，乃與真實姓
    名年籍不詳之某成年男子基於共同行使偽造特種文書之犯意
    聯絡，由乙○○提供自己之照片及「朱彥良」身分資料予該
    成年男子，以新臺幣 (下同) 1 萬元之代價委託該男子偽造
    「朱彥良」之國民身分證乙枚後，再交付乙○○伺機行使。
    92 年8月8日凌晨2時45分許，因上開詐欺案件為臺北縣警察
    局永和分局查獲，乙○○為求掩飾身份以規避查緝，在臺北
    縣永和市○○路 140號之臺北縣警察局永和分局得和派出所
    內，持上開偽造之「朱彥良」身分證向員警出示表示「朱彥
    良」之身份而行使，並進而基於偽造署名之接續犯意，冒用
    「朱彥良」之名應訊，接續於同日凌晨3時30分偵訊 (調查)
    筆錄上，偽造「朱彥良」之簽名3枚 (起訴書誤載為 2枚)及
    指印13枚，足以生損害於偵查機關對犯罪偵查之正確性及朱
    彥良本人。嗣朱彥良經檢察官傳喚，於95年8月24日下午3時
    許到庭應訊，經偵查後發現有異，始偵悉前情。
三、案經臺北縣政府警察局永和分局報告臺灣板橋地方法院檢察
    署暨臺灣板橋地方法院檢察署檢察官自動檢舉呈請臺灣高等
    法院檢察署檢察長核轉臺灣臺東地方法院檢察署偵查起訴。
    理  由
一、本件被告乙○○所犯係死刑、無期徒刑或最輕本刑為三年以
    上有期徒刑或高等法院管轄第一審案件以外之罪，其於準備
    程序期日就被訴事實為有罪之陳述，經本院告知簡式審判程
    式之旨，並聽取公訴人及被告之意見後，經合議庭裁定由受
    命法官獨任進行簡式審判程序，是依刑事訴訟法第273條之2
    規定，本件之證據調查，不受同法第159條第1項、第 161條
    之2、第161條之3、第163條之1及第164條至第 170條規定之
    限制，合先敘明。
二、上揭犯罪事實，業據被告乙○○於偵查中及本院審理中坦承
    不諱 (分見96偵1698號卷第3至4頁、本院卷第30頁 )，核與
    證人即被害人丙○○於警詢及證人即被害人朱彥良於偵查中
    之指述相符 (見 93核退偵569號卷第76頁至76頁反面、95偵
    緝2208號卷第14至15頁、第 31至32頁)，並有證人即同案被
    告侯建州、陳彥松於警詢及偵查中、證人陳永龍於偵查中、
    證人呂佩旻、林洋宏及證人即第一銀行行員劉文亞於警詢時
    之證述在卷 (分見92偵15223號卷第5至6頁、93核退偵569號
    卷第8至12頁、第62至67頁、第68至70頁、第94頁、第 74頁
    至75頁、第91至93頁、94核退偵973號卷第13頁、第 30至第
    31頁 )，且有國泰世華銀行客戶交易明細表、第一銀行未登
    摺帳項查詢清單各1紙、中國時報報紙1份、92年8月8日朱彥
    良偵訊 (調查)筆錄1份 (見 93核退偵569號卷第71至73頁反
    面、第79頁、第88頁反面 )在卷可稽，足徵被告乙○○之上
    開自白與事實相符。據此，本案事證明確，被告犯行堪以認
    定。
三、按被告行為後，94年2月2日修正公布之刑法已於95年7月1日
    生效施行，其中第2條第1項「行為後法律有變更者，適用行
    為時之法律。但行為後之法律有利於行為人者，適用最有利
    於行為人之法律」之規定，係規範行為後法律變更所生新、
    舊法律比較適用之準據法，並非刑法實體法律，自不生行為
    後法律變更之比較適用問題，故刑法修正施行後，應適用該
    修正後之第2條第1項之規定，依「從舊、從輕」之原則比較
    新、舊法律之適用；又比較新舊法時，應就罪刑有關之共犯
    、未遂犯、想像競合犯、牽連犯、連續犯、結合犯，以及累
    犯加重、自首減輕暨其他法定加減原因（如身分加減）與加
    減例等一切情形，綜其全部罪刑之結果而為比較後，再適用
    有利於行為人之法律處斷，而不得一部割裂分別適用不同之
    新、舊法（最高法院 24年上字第4634號、29年上字第964號
    判例意旨及最高法院95年度第8次刑事庭會議決議參照）。
    經查：
  (一)關於牽連犯：修正前刑法第55條規定：「一行為而觸犯數罪
    名，或犯一罪而其方法或結果之行為犯他罪名者，從一重處
    斷。」現修正為「一行為而觸犯數罪名者，從一重處斷。但
    不得科以較輕罪名所定最輕本刑以下之刑。」已將犯一罪其
    方法或結果之行為犯他罪名從一重處斷之牽連犯規定刪除。
    按牽連犯之犯罪行為及法益之侵害均係複數，修正後牽連犯
    之數行為，已無牽連犯從一重處斷之規定如資適用，須數罪
    併罰，亦以修正前刑法第55條規定，對於行為人較為有利。
  (二)關於罰金刑：刑法第339條第 1項詐欺罪及同法第212條偽造
    特種文書罪，其法定刑有關罰金部分為得科或併科（銀元 ）
    1000元以下罰金及科 (銀元)300元以下罰金。查刑法分則編
    各罪所定罰金刑之貨幣單位原為銀元，修正前刑法第33條第
    5 款規定：「罰金： 1元（銀元）以上」，而依罰金罰鍰提
    高標準條例規定，就 72年6月26日前修正之刑法部分條文罰
    金數額提高 2至10倍，其後修正者則不提高倍數，並依現行
    法規所定貨幣單位折算新臺幣條例規定，以銀元 1元折算新
    臺幣3元。修正後刑法第33條第5款規定：「罰金：新臺幣10
    00元以上，以百元計算之。」，刑法第33條第 5款所定罰金
    貨幣單位經修正為新臺幣後，刑法分則各罪所定罰金刑之貨
    幣單位亦應配合修正為新臺幣，為使刑法分則編各罪所定罰
    金之最高數額與刑法修正前趨於一致，乃增訂刑法施行法第
    1條之1：「中華民國94年1月7日刑法修正施行後，刑法分則
    編所定罰金之貨幣單位為新臺幣。94年1月7日刑法修正時，
    刑法分則編未修正之條文定有罰金者，自94年1月7日刑法修
    正施行後，就其所定數額提高為30倍。但 72年6月26日至94
    年1月7日新增或修正之條文，就其所定數額提高為 3倍」。
    從而，刑法修正後刑法分則編各罪所定罰金刑之最高數額，
    適用刑法施行法第1條之1之規定後，並無不同，即對被告並
    無有利或不利之情形，應依一般法律適用原則，適用裁判時
    之法律，即刑法施行法第1條之1之規定（最高法院95年11月
    7日95年度第21次刑庭會議決議參照 ）。惟修正後刑法第33
    條第 5款所定罰金刑最低數額，較之修正前提高，自以修正
    前刑法第33條第5款規定有利於被告。
  (三)易科罰金部分: 修正前刑法第41條第 1項前段規定：「犯最
    重本刑為5年以下有期徒刑以下之刑之罪，而受6個月以下有
    期徒刑或拘役之宣告，因身體、教育、職業、家庭之關係或
    其他正當事由，執行顯有困難者，得以1元以上3元以下折算
    1日，易科罰金。 」，上開易科罰金折算標準，並依被告行
    為時之罰金罰鍰提高標準條例第 2條前段（現已刪除，下稱
    修正前罰金罰鍰提高標準條例第2條 ）規定，就其原定數額
    提高為100倍折算1日，則被告行為時之易科罰金折算標準，
    應以銀元100元以上300元以下折算 1日，經折算為新臺幣後
    ，應以新臺幣300元以上900元以下折算 1日；被告行為後之
    修正後刑法第41條第1項前段則規定：「犯最重本刑為5年以
    下有期徒刑以下之刑之罪，而受 6個月以下有期徒刑或拘役
    之宣告者，得以新臺幣1,000元、2,000元或3,000元折算1日
    ，易科罰金」，經比較修正前後之易科罰金折算標準，以適
    用被告行為時之修正前刑法規定，並同時引用被告行為時之
    修正前罰金罰鍰提高標準條例第 2條之規定，較有利於被告
    ，則應依修正後刑法第2條第1項前段，適用修正前刑法第41
    條第 1項前段規定，定其易科罰金之折算標準。至有關罰金
    最高數額部分，無論新制施行前、後，刑法分則編所定罰金
    數額之內涵實無不同；即刑法分則編有關罰金刑之貨幣單位
    ，雖已由「銀元」改為「新臺幣」，然法院所得判處之罰金
    最高數額實並無二致，即所涉刑罰之實質內涵俱未變更。是
    自95年7 月1 日起，刑法分則編所定條文雖應一律適用刑法
    施行法第1 條之1 之規定，然此既非法律變更，亦無新舊法
    律比較適用之問題，附此敘明。
  (四)定執行刑部分：修正前刑法第51條規定：「數罪併罰，分別
    宣告其罪之刑，依左列各款定其應執行者：」，其中第 5款
    規定：「宣告多數有期徒刑者，於各刑中之最長期以上，各
    刑合併之刑期以下，定其刑期。但不得逾二十年。」；修正
    後刑法第51條第 5款規定：「宣告多數有期徒刑者，於各刑
    中之最長期以上，各刑合併之刑期以下，定其刑期。但不得
    逾三十年。」，裁判確定前犯數罪，其中一罪在刑法修正前
    犯者，仍有新舊法比較之問題（參見最高法院 95年5月23日
    第8次刑事庭會議決議），本件被告所犯上開3罪均係在刑法
    修正施行前所犯，仍應比較適用，比較結果，以修正前之規
    定較有利於行為人。
  (五)綜上比較新舊法之結果，依修正後刑法第2條第1項前段規定
    ，適用修正前之規定，對被告較為有利，自應全部適用修正
    前刑法相關規定論處。
四、又刑法第 217條所稱之「偽造署押」，係指行為人冒用本人
    名義在文件上簽名或為民法第3條第3項所稱指印之類似簽名
    之行為者而言（最高法院40年臺非字第20號及80年臺非字第
    277號判決可資參照），是被告乙○○於偵訊 (調查)筆錄上
    簽名及捺指印，僅係表示對於員警依法施以強制處分行為內
    容之知悉，尚無從表示製作名義人及表彰一定法律上之用意
    ，應僅屬偽造署押，而無偽造文書之問題。核被告乙○○所
    為，係犯刑法第30條第 1項前段、第339條第1項之幫助詐欺
    取財罪、同法第216條、第212條之行使偽造特種文書罪及同
    法第 217條之偽造署押罪。被告對詐欺正犯提供帳戶資以助
    力，但並未參與詐欺犯罪行為之實行，應屬幫助他人實行犯
    罪行為，為幫助犯，爰依刑法第30條第 2項規定減輕其刑。
    被告就行使偽造特種文書部分犯行與真實姓名年籍不詳之某
    成年男子有犯意聯絡及行為分擔，為共同正犯。其偽造之低
    度行為為行使之高度行所吸收，不另論罪。另被告乙○○於
    偵訊 (調查 )筆錄上偽造「朱彥良」之署押（含指印），雖
    係先後所為，然該同一刑事案件中之數行為係於同時地或密
    切接近之時地實施並侵害法益，各行為之獨立性極為薄弱，
    依一般社會觀念難以強行分離，且冒名應訊之人，其主觀上
    當有自始至終於該案件各階段之進行偽造署押以遂犯行之意
    思，其各個偽造署押舉動乃為犯罪行為之一部份，是同一刑
    事案件中之數偽造行為可視為一刑事訴訟程序之數個階段，
    應包括於一行為予以評價，為接續犯，而論以一罪。更被告
    所犯上開行使偽造特種文書罪及偽造署名罪間有方法目的之
    牽連關係，依刑法第55條之規定，應從較重之偽造署名罪處
    斷。爰審酌被告因缺錢花用，未經深慮而罹本罪，且被告為
    逃避遭警緝獲而冒用他人姓名之犯罪動機，被告犯罪手段及
    對於被害人丙○○、被害人朱彥良及檢警機關偵查犯罪正確
    性所生危害及於本院審理時坦承犯行，表示悔悟，檢察官之
    求刑尚屬允當等一切情狀，量處如主文所示之刑。至被告乙
    ○○所犯上開各罪，其犯罪時間均係在 96年4月24日以前，
    且非不得減刑之罪，爰依中華民國96年罪犯減刑條例第 2條
    第1項第3款規定，減其宣告刑2分之1，而分別量處如主文所
    示之減得之刑及定其應執行刑，併依修正前相關規定諭知易
    科罰金之折算標準，以示懲儆。
五、至被告乙○○於簽名之際並捺按指印，該指印同為代表被冒
    用者之身分，其作用及效力與署名無異，亦屬署押之一種，
    是偵訊 (調查)筆錄上偽造之「朱彥良」署押（含指印 ），
    不問是否屬於被告所有，均應依刑法第 219條之規定宣告沒
    收之。再被告交付予上揭詐欺集團成員之存摺、提款卡等物
    ，雖係被告供犯罪所用之物，然既已交付該詐欺集團成員使
    用，且並無約定交還之時間，顯見被告已有移轉其所有權予
    該詐欺集團成員之意，從而，上揭物品既非被告所有，且均
    非違禁物，爰不另宣告沒收；又所謂幫助犯係指就他人之犯
    罪加以助力，使其易於實施之積極的或消極的行為而言。其
    犯罪態樣與實施犯罪之正犯有異，其所處罰者，乃其提供助
    力之行為本身，而非正犯實施犯罪之行為。因此幫助犯不適
    用責任共同之原則，對正犯所有供犯罪所用或因犯罪所得之
    物，勿庸併為沒收之宣告 (最高法院88年度臺上字第6234號
    判決要旨參照 )。是前開存摺、提款卡雖係上揭姓名、年籍
    均不詳之詐騙集團成員所有供犯罪所用之物，對於幫助犯之
    被告，自毋庸宣告沒收。又被告販賣上開帳戶予詐欺集團之
    所得 8,000元，雖係被告犯罪所得之物，然未扣案，衡情應
    已花用殆盡而滅失，爰不為沒收之宣告。另偽造之國民身分
    證，業經被告丟棄，業據被告供承在卷，顯已滅失，爰不宣
    告沒收，均附此敘明。
六、公訴意旨另以:
 (一) 被告乙○○明知將個人之金融機關帳戶存摺、金融卡及密碼
    提供他人使用，足以生幫助他人實施詐欺犯罪之結果，竟基
    於幫助詐欺之概括犯意，自92年 5月間起，自稱為「江先生
    」，在中國時報上刊登收購金融帳戶之廣告，引誘侯建州來
    電聯絡後，以每本存摺3,000元至5,000元不等之價格，多次
    向侯建州收購他人提供之金融機構帳戶存摺共計10本，再以
    每本存摺 8,000元之代價出售予不詳之詐欺集團成員使用，
    供作詐取他人款項之人頭帳戶，以獲取不法利益，因認被告
    乙○○涉犯刑法第30條第1項、第339條第 1項之幫助詐欺取
    財罪嫌云云。
 (二) 公訴意旨認被告涉有此部分犯行，無非係以被告乙○○於警
    詢之自白為其論據。訊據被告固坦承有將上開帳戶出售予他
    人之事實，惟按被告之自白，不得作為有罪判決之唯一證據
    ，仍應調查其他必要之證據，以察其是否與事實相符，刑事
    訴訟法第156條第2項定有明文，立法目的在以補強證據之存
    在，藉以限制合法自白在證據上之價值，俾發現實質的真實
    ，即被告之自白出於任意性，然若別無其他補強證據足以擔
    保其自白與事實相符，該自白仍非刑事訴訟法上得據之為認
    定被告犯罪之唯一證據，當不得單憑此而為被告不利之認定
    (最高法院40年臺上字第86號、76年臺上字第4986號判例及8
    5年度臺上字第664號判決意旨參照 )。經查，公訴人所指此
    部分犯行，依現存卷證資料觀之，被告所收購之上開10本帳
    戶，並無被害人出面指述有經使用作為財產犯罪行為之情形
    ，亦無證據可證明收受被告上開帳戶之成年人或第三人有利
    用被告上開帳戶從事犯罪行為，從而被告此部分交付帳戶予
    他人之行為，即缺乏正犯之犯罪可資從屬，揆諸上揭說明，
    自難逕認被告此部分行為亦成立幫助詐欺取財罪。綜此，除
    被告上開自白外，並無其他佐證足以補強其自白之真實性，
    依刑事訴訟法第156條第2項之規定，自亦不得逕予認定其有
    公訴人所指之幫助詐欺犯行。惟公訴人認此部分與上揭認罪
    科刑部分之犯行，係連續犯之裁判上一罪關係，爰不另為無
    罪之諭知。
據上論斷，應依刑事訴訟法第273條之1第1項、第299條第 1項前
段，刑法第30條第 1項前段、第2項、第212條、第216條、第217
條、第339條第1項、修正前刑法第55條、第41條第 1項前段、第
51條第5款，刑法施行法第 1條之1，修正前罰金罰鍰提高標準條
例第2條，現行法規所定貨幣單位折算新臺幣條例第2條，中華民
國96年罪犯減刑條例第2條第 1項第3款、第7條、第9條，判決如
主文。
本案經檢察官甲○○到庭執行職務。
中    華    民    國    97    年    12    月    9     日
                  刑事第二庭  法  官  蔡慧雯
以上正本證明與原本無異
本件判決得上訴。
                              書記官  陳昭穎
中    華    民    國    97    年    12    月    9     日
附錄本案論罪科刑法條：
中華民國刑法第339條（普通詐欺罪）
意圖為自己或第三人不法之所有，以詐術使人將本人或第三人之
物交付者，處5年以下有期徒刑、拘役或科或併科1千元以下罰金
。
以前項方法得財產上不法之利益或使第三人得之者，亦同。
前二項之未遂犯罰之。
中華民國刑法第30條（幫助犯及其處罰）
幫助他人實行犯罪行為者，為幫助犯。雖他人不知幫助之情者，
亦同。
幫助犯之處罰，得按正犯之刑減輕之。
中華民國刑法第212條（偽造變造特種文書罪）
偽造、變造護照、旅券、免許證、特許證及關於品行、能力服務
或其他相類之證書、介紹書，足以生損害於公眾或他人者，處 1
 年以下有期徒刑、拘役或 3 百元以下罰金。
中華民國刑法第216條（行使偽造變造或登載不實之文書罪）
行使第 210 條至第 215 條之文書者，依偽造、變造文書或登載
不實事項或使登載不實事項之規定處斷。
中華民國刑法第217條（偽造盜用印章印文或署押罪）
偽造印章、印文或署押，足以生損害於公眾或他人者，處 3 年
以下有期徒刑。
盜用印章、印文或署押，足以生損害於公眾或他人者，亦同。


司法院資訊處製作；財團法人民間司法改革基金會備份。
